臺灣桃園地方法院刑事判決　　　　　　　95年度訴字第1053號
公　訴　人　臺灣桃園地方法院檢察署檢察官
被　　　告　乙○○
　　　　　　丙○○
上　一　人
指定辯護人　本院公設辯護人甲○○
上列被告因偽造文書等案件，經檢察官提起公訴（95年度偵字第
3106號），本院判決如下：
    主  文
乙○○共同連續行使偽造私文書，足以生損害於公眾及他人，累
犯，處有期徒刑拾月，減為有期徒刑伍月，如易科罰金，以參佰
元（即新臺幣玖佰元）折算壹日。如附表所示之物，均沒收。
丙○○被訴偽造特種文書罪部分，免訴；被訴行使偽造私文書罪
部分，無罪。
    事  實
一、乙○○曾於民國82年間因違反廢止前麻醉藥品管理條例案件
    ，經臺灣彰化地方法院83年度易字第108 號判處有期徒刑7
    月確定，復因違反廢止前肅清煙毒條例案件，經臺灣彰化地
    方法院83年度訴字第102 號判處有期徒刑3 年8 月確定，及
    另因違反廢止前麻醉藥品管理條例案件，經臺灣高等法院臺
    中分院以84年度上訴字第394 號判決判處有期徒刑5 年10月
    ，復經提起上訴，為最高法院85年度台上字第158 號判處上
    訴駁回確定，二者合併定應執行刑有期徒刑9 年6 月，而於
    87年5 月20日因縮短刑期假釋出監後，又因違反毒品危害防
    制條例案件，於88年6 月22日送觀察勒戒及強制戒治後撤銷
    假釋續服殘刑，並於93年8 月31日縮刑期滿執行完畢。猶不
    知悔改，於86年4 月間於在監服刑期間，請託出監之獄友攜
    帶一封信件，聯絡獄外之自小即熟識之友人丙○○，信中提
    及出監後要使用「2 號牌」（即假證件），請丙○○為其偽
    造假證件，並藏放於乙○○的相簿內，待出監會自行取用等
    語，丙○○收到該信件後，即於86年6 月間某日，與乙○○
    共同基於偽造特種文書之犯意，由丙○○於其位於臺中市○○○街9 號3 樓2 室之租屋處，以乙○○之相片各1 幀，及
    以不詳方式取得之「丁○○」、「劉文龍」年籍身分資料，
    偽造換貼乙○○之相片，及署名「丁○○」、「劉文龍」之
    國民身分證件各1 件，足生損害於丁○○、劉文龍及戶政機
    關對國民身分證管理之正確性，並隨即攜至乙○○之住處房
    間，藏放於乙○○指示之相簿內（丙○○偽造特種文書行為
    ，因罹於追訴權時效，另為免訴宣告），其後丙○○即因另
    案入監服刑。其後乙○○於87年間假釋出監，將上述由丙○○偽造之證件放在抽屜內，後因撤銷假釋再次入監服刑，於
    93年9 月1 日始又出監返家，於家中抽屜發現上述偽造證件
    ，因感謀生不易，欲持以辦理小額貸款，雖電告當時已出監
    之丙○○，雖丙○○反對，惟乙○○仍委請真實姓名年籍不
    詳，自稱「翁文正」之成年男子為其辦理小額信用貸款，「
    翁文正」告知應先辦理帳戶及健保卡，始方便申辦貸款，乙○○遂在丙○○不知情情形下，與「翁文正」基於共同犯意
    偽造文書、印文及使公務員登載不實之概括犯意聯絡，連續
    持上述偽造之「丁○○」國民身分證，分別為以下行為：
　(一)於94年12月8 日，赴桃園縣平鎮市○○路181 號之平鎮高雙
  　郵局（下稱高雙郵局），以接續犯意，在郵政存簿儲金立帳
    申請書上偽填「丁○○」之年籍資料，偽簽「丁○○」之署
    名，並持「翁文正」代為偽刻之「丁○○」印章，偽蓋「丁○○」之印文後，連同偽造之「丁○○」國民身分證提出於
    高雙郵局以行使，使不知情之高雙郵局行員開立戶名為「丁○○」之郵局帳戶（局號：0000000 、帳號：0000000 號）
    ，並製作該帳戶之存摺及提款卡供其使用，足以生損害於丁○○及高雙郵局對帳戶管理之正確性。
　(二)於94年12月22日，赴桃園縣中壢市○○○路○ 段525 號之中
  　央健康保險局北區分局（下稱中央健保局），以提出偽造之
    「丁○○」國民身分證於不知情之中央健保局公務員之方法
    行使之，以申請換發全民健康保險IC卡（下稱健保卡），致
    該管公務員信以為真，而將上述不實事項登載於職務上所管
    理之文件，並製作發給貼有乙○○照片之「丁○○」健保卡
    與乙○○，足生損害於丁○○及中央健保局對健保卡管理之
    正確性。
　(三)乙○○將上述行為所得「丁○○」郵局帳戶存摺、提款卡及
  　密碼、健保卡交付「翁文正」，由「翁文正」為其辦理貸款
    外。乙○○復基於幫助詐欺之犯意，明知上述存簿帳戶未遺
    失，而應「翁文正」之請，於95年1 月4 日，再赴高雙郵局
    ，以印章及郵局存款簿遺失為由，在郵政存簿儲金儲戶申請
    變更帳戶事項申請書上偽填「丁○○」之年籍資料，偽簽「
    丁○○」之署名，並持「翁文政」所代為偽刻之另一「丁○○」印章，偽蓋「丁○○」之印文，再連同偽造之「丁○○
    」國民身分證提出於高雙郵局以行使之，申請變更印鑑及補
    發存款簿，致不知情之高雙郵局行員變更「丁○○」之印鑑
    並補發存摺與乙○○，足以生損害於丁○○及高雙郵局對帳
    戶管理之正確性。乙○○明知該補發帳戶提供他人使用，有
    遭詐騙集團使用之虞，仍基於不確定之幫助詐欺犯意，將上
    開補發之「丁○○」存簿交由「翁文正」使用，致落入不詳
    詐欺集團成員手中，而由詐欺集團成員，基於意圖為自己不
    法所有之犯意聯絡，由集團中某不詳成員於95年1 月5 日中
    午12時21分許，以電話向黃嘉芊謊稱黃嘉芊之現金卡遭到盜
    刷，須依指示匯款至其指定帳戶，黃嘉芊不疑有詐，按指示
    將新臺幣（以下同）10萬元匯入「丁○○」之上述帳戶，嗣
    黃嘉芊查悉有異而報警處理。乙○○於同年月12日間，在桃
    園縣中壢市監理站前自「翁文正」處取回「丁○○」身分證
    、健保卡及存摺後，即無法聯絡上「翁文正」，致其貸款亦
    無著落，王友芳祇有於95年1 月12日，又持上述偽造之「丁○○」國民身分證，向其他資產顧問公司申請貸款，經該公
    司人員告知「丁○○」帳戶內有不明資金新臺幣10萬元匯入
    ，王友芳自知該帳戶為人利用作為犯罪之用，隨即於當日電
    告丙○○上述其與「翁文正」持偽造之「丁○○」證件，辦
    理郵局帳戶兩次、健保卡，及嗣後提供帳戶為詐騙集團使用
    等情，並告知欲往警局自首，而於同日晚間9 時許，其犯罪
    被發覺前，自行前往桃園縣政府警察局平鎮分局自首而接受
    裁判，並供出丙○○上述犯行，嗣經警另通知丙○○到案說
    明，並查扣如附表所示之偽造「丁○○」國民身分證、「丁○○」健保卡各1 張，及「丁○○」郵局存簿1 本之物。
二、案經桃園縣政府警察局平鎮分局報請臺灣桃園地方法院檢察
    署檢察官偵查起訴。
    理  由
壹、證據能力部分
一、按被告以外之人於審判外之言詞及書面陳述，除法律有規定
    者外，不得作為證據，惟被告以外之人於偵查中向檢察官所
    為之陳述，除顯有不可信之情況者外，得為證據；被告以外
    之人於審判外之陳述，經當事人於審判程序同意做為證據，
    法院審酌該言詞陳述或書面陳述作成時之情況，認為適當者
    ，亦得為證據，刑事訴訟法第159 條第1 項、第159 條之1
    第2 項、第159 條之5 第1 項分別定有明文。此外，刑事審
    判上之共同被告，係為訴訟經濟等原因，由檢察官或自訴人
    合併或追加起訴，或由法院合併審判所形成，其間各別被告
    及犯罪事實仍獨立存在，故共同被告對其他共同被告之案件
    而言，為被告以外之第三人，本質上屬於證人，自不能因案
    件合併關係而影響其他共同被告原享有之憲法上權利，司法
    院大法官會議決議釋字第582 號解釋文著有明文，是以上開
    條文規定所謂「被告以外之人」，自應包括同案之共同被告
    在內。查本案共同被告乙○○、丙○○於檢察官偵訊中所為
    之陳述，因屬被告以外之人審判外陳述之傳聞證據，惟其等
    於偵查中陳述時，檢察官已予他被告對質之機會並答辯，且
    被告等對於他被告審判外證述之證據能力均不爭執，其等警
    詢、偵查中之證述，自均具證據能力。又共同被告二人尚經
    本院分離調查證據程序，以證人地位行交互詰問，使被告及
    辯護人有行使對質及反對詰問權之機會，亦符嚴格證明法則
    之要求，其等審判中所述，應有證據能力。
二、桃園縣政府警察局於95年2 月22日桃鑑字第0950008079號鑑
    驗通知書，雖係偵查中檢察官依刑事訴訟法第208 條第1 項
    之規定，就扣案之「丁○○」國民身分證，囑託桃園縣政府
    警察局就該身分證之真偽所為鑑定結果，性質上仍屬被告以
    外之人審判外之陳述，惟被告等、辯護人對其證據能力並不
    爭執，基於同上「同意性」之例外規定，仍有證據能力。
貳、實體部分（證明力部分）
甲、被告乙○○有罪及不另為無罪諭知部分
一、訊據被告乙○○對於上述犯罪事實，除對於幫助詐欺犯行，
    曾一度辯稱不知情外，餘犯罪事實均坦承不諱。經核與乙○○警詢、偵查所述，除就其何時與丙○○共同偽造「丁○○
    」、「劉文龍」國民身分證之時間有所出入外，餘均大致相
    符，乙○○並解釋其警詢中本欲隱瞞丙○○其人，始捏造「
    王董」為其偽造云云，其後始供出丙○○，並電請丙○○前
    來警局，因而經警逮捕等語，亦核與證人即當日製作被告2
    人筆錄之司法警察戊○○、己○○證述分別查獲被告2 人之
    經過相符。又查扣案偽造之「丁○○」、「劉文龍」國民身
    分證各1 張，係乙○○於86年4 月間，自獄中委請出獄獄友
    交付丙○○信件1 封（該出獄友人不知情），於信件中請丙○○偽造，並經信件之指示，由丙○○藏放於乙○○家中之
    相簿內等情，亦據丙○○證述在卷，並有乙○○於86年4 月
    12 日 所書寫之信件1 件、偽造之「丁○○」、「劉文龍」
    國民身分證影本各1 紙，附偵查卷足證（參見偵查卷第11 6
    頁證物袋）足證，扣案之偽造「丁○○」國民身分證一件（
    貼有乙○○之相片1 幀），及桃園縣政府警察局於95年2 月
    22日桃鑑字第095000 8079 號鑑驗通知書，確定上述「丁○○」之國民身分證為偽造在卷（參見95年度偵字第3106號偵
    卷第119 、12 0、121 頁）。此外，另有94年12月22日請領
    健保IC卡申請表1 件（參95年度偵字第3106號偵卷第123 頁
    ）、扣案之高雙郵局戶名：「丁○○」存簿（局號：
    0000000 、帳號：00 00000號）1 件在卷可查，及分別蓋有
    「丁○○」印文、簽有「丁○○」署押之94年12月8 日郵政
    存簿儲金立帳申請書影本1 件，蓋有「丁○○」印文、簽有
    「丁○○」署押之95年1 月4 日郵政儲金儲戶申請變更帳戶
    事項申請書，及貼有乙○○相片之偽造「丁○○」身分證、
    健保卡影本各1 件附卷可按（參見95年度偵字第3106號偵卷
    第126 、127 、128 頁）。經與被告乙○○任意性之自白互
    核，足認被告自白具真實性。至乙○○辯稱，對於帳戶遭詐
    騙集團使用之情並不知情云云。經查乙○○於準備程序及本
    院曾改以簡式審判程序並行協商程序時，對於包括幫助詐欺
    犯行在內之全部犯行，均坦承不諱，僅辯稱其係自首等語，
    是所辯曾有前後不一致之情。且查被害人黃嘉芊因受詐欺而
    於95年1 月5 日自其遠東國際商業銀行帳戶匯款10萬元至偽
    造「張秋楠」高雙郵局帳戶之事實，業經被害人黃嘉芊於警
    詢中指述詳實，並有臺中縣警察局豐原分局受理詐騙帳戶通
    報警示、詐騙電話斷話申請表、遠東國際商銀帳簿影本、高
    雙郵局存簿影本各1 紙可查，而被告乙○○曾持「張秋楠」
    偽造證件，兩度申請郵局帳戶，且交付提款卡予「翁文正」
    ，足認其得預見「翁文正」將該帳戶提供詐欺集團使用，惟
    為能順利辦得貸款，仍不為任何防果措施，甚且其提供提款
    卡此與申辦貸款顯然無甚關聯之行為，更足認其對於幫助詐
    欺之事實當得預見，所辯不足採信。本件事證明確，犯行堪
    以認定，應予依法論科。
二、核被告乙○○所為，分別係犯刑法第216 條、第212 條之行
    使偽造特種文書罪、刑法第214 條之使公務員登載不實事項
    於公文書罪、第216 條、第210 條之行使偽造私文書罪，及
    幫助犯刑法第339 條第1 項之詐欺罪。其偽造國民身分證、
    健保卡等特種文書之行為，為行使之行為所吸收；偽刻印章
    、偽造署押、印文之行為，為偽造私文書之行為所吸收，均
    不另論罪。另查被告乙○○行為後，刑法業於94年2 月2日
    修正公布，95年7 月1 日起施行。按行為後法律有變更者，
    適用行為時之法律，但行為後之法律有利於行為人者，適用
    最有利於行為人之法律，修正後刑法第2 條第1 項定有明文
    。此條規定係規範行為後法律變更所生新舊法律比較適用之
    準據法，本身尚無新舊法比較之問題，於新法施行後，應一
    律適用新法第2 條第1 項之規定，為「從舊從輕」之比較（
    最高法院95年5 月23日第8 次刑事庭會議決議參照）。惟按
    比較法律孰為有利於行為人時，應就罪刑有關之一切情形，
    比較其全部之結果，而為整體適用，不能割裂而分別適用各
    該有利於行為人之法律，此即「法律一體適用原則」，最高
    法院27年上字第2615號著有判例可資參照。而此處所指「一
    體適用」、「禁止一部適用」，係指相同法條內之「要件及
    效果」不應割裂適用，而一部適用新法、一部適用舊法；或
    法律效果相牽涉，而有牽連關係之法條，不應僅取其一部適
    用舊法，他部卻適用新法而言。至於兩相獨立（縱屬相同法
    典內）之法條，其各有不同之要件及法律效果，二者既不相
    屬，又無相牽連之情形，如分別經修正者，自無禁止各別條
    文單獨依修正前後規定比較其輕重之必要。是最高法院95年
    5 月23日第8 次刑事庭會議決議雖曾認為：「比較時應就罪
    刑有關之共犯、未遂犯、想像競合犯、牽連犯、連續犯、結
    合犯，以及累犯加重、自首減輕暨其他法定加減原因（如身
    分加減）與加減例等一切情形，綜其全部罪刑之結果而為比
    較」等語。該決議固有不應割裂比較法條之意，惟應係指各
    該法條相互間有所相屬或牽連之前提下，不應割裂適用，至
    於相同法條更不應割裂適用，惟在互不相屬，各別獨立之法
    條，自甚難或無從「綜其全部罪刑之結果」比較，尤其，該
    決議內容並無明示應「全部適用」新法或舊法之意旨，此處
    所強調「綜其全部罪刑之結果而為比較」，毋寧係強調所應
    適用之法條均應予比較，且因為修正條文多為總則性之指示
    性法律，而應綜合分則性之處罰條文適用，不宜單就總則條
    文抽象比較，或有所漏列比較之意。查被告乙○○行為後與
    本案相關之刑法有如下之修正，應探討有無新、舊法比較之
    必要：
　(一)刑法第33條第5 款有關罰金之最低數額部分，因刑法分則編
  　各罪所定罰金之貨幣單位原為銀元，修正前刑法第33條第5
    款規定：「罰金：（銀元）一元以上」，而銀元與新臺幣間
    之折算，依現行法規所定貨幣單位折算新臺幣條例規定，以
    銀元1元 折算新臺幣3 元；修正後刑法第33條第5 款則規定
    ：「罰金：新臺幣一千元以上，以百元計算之」；經比較新
    舊法之規定，修正後刑法第33條第5 款所定罰金之最低數額
    ，較之修正前提高，自以修正前刑法第33條第5 款之規定有
    利於被告。
　(二)刑法第28條共同正犯之規定，由原條文之「2 人以上共同實
  　『施』犯罪之行為者，皆為正犯」，修正為「2 人以上共同
    實『行』犯罪之行為者，皆為正犯」，涉及共同正犯構成要
    件之變更，且立法理由明文表示仍不排除所謂「共謀共同正
    犯」。修正前後之規定，輕重相等，修正後之規定並非較有
    利於被告，依據刑法第1 條前段所定「罪刑法定主義」，以
    及同法第2條 前段所定「適用行為時之法律」，仍應適用行
    為時，即修正前刑法第28條之規定。查被告乙○○與共同被
    告丙○○就偽造「丁○○」及「劉文龍」國民身分證之特種
    文書部分，有犯意之聯絡及行為之分擔，應論以共同正犯，
    惟此處偽造部分，為其後與「翁文正」行使部分所吸收而不
    另論罪。被告乙○○與「翁文正」就行使特種文書、使公務
    員登載不實，及行使偽造私文書，均有犯意聯絡及行為分擔
    ，應論以共同正犯。
　(三)修正後刑法業已刪除第56條連續犯之規定。此刪除雖非犯罪
  　構成要件之變更，但顯已影響行為人刑罰之法律效果，自屬
    法律有變更，比較新舊法結果，應適用較有利於被告之行為
    時法律即舊法關於連續犯之規定，以一罪論，並得加重其刑
    至2 分之1 。查被告乙○○先後3 次共同行使偽造特種文書
    、共同行使偽造私文書、共同使公務員登載不實，其犯罪時
    間緊接，所犯分別係構成要件相同之罪，顯係基於概括犯意
    為之，為連續犯，均應依修正前刑法第56條之規定，均以1
    罪論，並均加重其刑。
  (四)刑法第30條之規定，於95年7月1日修正施行前之規定為：「
  　（第1 項）幫助他人犯罪者，為從犯。雖他人不知幫助之情
    者，亦同。（第2 項）從犯之處罰，得按正犯之刑減輕之」
    。修正後即現行刑法第30條之規定則為：「（第1 項）幫助
    他人實行犯罪行為者，為幫助犯。雖他人不知幫助之情者，
    亦同。（第2 項）幫助犯之處罰，得按正犯之刑減輕之」。
    揆諸本條修正之規定，僅係將「從犯」修正為「幫助犯」，
    以使學理及實務運作之概念契合，就得減輕其刑之效力規定
    ，並無改變，修正後之現行規定並無較有利行為人。被告乙○○幫助他人實施詐欺罪之犯行，係屬幫助他人犯罪行為之
    從犯，依刑法第1 條、第2 條第1 項關於「罪刑法定原則」
    及「適用行為時法原則」，仍應適用行為時法，即修正前刑
    法第30條第2 項規定，論處幫助犯，並減輕其刑。
　(五)刑法第55條關於牽連犯之規定業經刪除，此刪除雖非犯罪構
  　成要件之變更，但顯已影響行為人刑罰之法律效果，自屬法
    律有變更，比較新舊法結果，數行為依新法規定原則上應予
    併罰，惟依修正前刑法第55條牽連犯規定，得從一重處斷，
    是以仍應適用較有利於被告之修正前刑法第55條關於牽連犯
    之規定。查被告乙○○先後3 次共同連續行使偽造特種文書
    、共同連續行使偽造私文書、共同連續使公務員登載不實罪
    ，及幫助詐欺罪間，有方法、結果，及手段、目的之牽連關
    係，應依修正前刑法第55條規定分別從一重之共同連續行使
    偽造私文書罪處斷。
　(六)刑法第47條有關累犯之規定，修正為有期徒刑執行完畢後5
  　年內，「故意」再犯本件有期徒刑以上之罪，惟就本件故意
    犯罪言，不論依修正前之刑法第47條或修正後之刑法第47條
    第1項 之規定，均構成累犯，對被告而言並無有利或不利之
    情形，不生新舊法比較之問題，應逕依行為時之刑法第47條
    規定，論以累犯，並加重其刑。查被告乙○○曾有如事實欄
    所載之犯罪科刑執行情形，有臺灣高等法院被告前案紀錄表
    1 件在卷可查，其於有期徒刑執行完畢後5 年內再犯本件有
    期徒刑以上之2 罪，為累犯，應依行為時即修正前之刑法第
    47條規定，加重其刑，並遞加重之。
　(七)被告行為時即修正前之刑法第62條前段規定自首「必」減輕
  　其刑，修正後則為自首「得」減輕其刑，此項變動已影響行
    為人刑罰之法律效果，自屬法律有變更，經比較修正前後關
    於自首之規定，自應以被告行為時之舊法較有利於被告。查
    被告係於偵查機關不知犯罪嫌疑人前，主動前往桃園縣政府
    警察局平鎮分局自首，此有被告乙○○之警詢筆錄上記載（
    略以）：「因為我發覺我的證件有涉嫌偽造文書及詐欺，所
    以主動請朋友打電話報警後，我就到被查獲地與前來處理的
    員警，主動告知案情，並提供犯罪證物給警方，並要我協助
    警方去查何人製造假證件」等語（參見95年度偵字第3106號
    偵卷第10頁）可證外，並經訊問證人即製作其警詢筆錄之司
    法警察己○○於審判期日證稱（略以）：是其他同事查獲帶
    來警局由我製作筆錄，查獲過程確如警詢筆錄所載，我認為
    乙○○算自首，丙○○不算自首等語相符（參見本院96年12
    月4 日審判筆錄第12頁）。是乙○○應依修正前刑法第62條
    前段規定，減輕其刑，並先加後減之。
三、爰審酌被告乙○○偽造身分證及健保卡以行使，並藉此使他
  　人誤認其身分開立郵政帳戶，甚進而成為詐騙集團詐欺之工
    具，其犯罪所生之危險及損害非輕，並審酌犯罪後均能坦承
    犯行之犯後態度等一切情狀，量處如主文所示之刑。末查被
    告犯罪時間均係在96年4 月24日以前，且合於中華民國九十
    六年罪犯減刑條例第2 條第1 項第3 款規定之減刑要件，爰
    減其宣告刑2分之1，並諭知易科罰金之折算標準。又乙○○
    先後於高雙郵局，在郵政存簿儲金立帳申請書上所偽簽之「
    丁○○」簽名署押1枚、偽蓋之「丁○○」印文2枚，在郵政
    儲金儲戶申請變更帳戶事項申請書上所偽簽之「丁○○」簽
    名署押2枚、偽蓋之「丁○○」印文2枚（與上述在郵政存簿
    儲金立帳申請書上之偽蓋印文分屬不同之偽刻印章），及為
    申請補發而提出於高雙郵局之偽造「丁○○」國民身分證影
    本及健保卡影本上所偽簽之「丁○○」簽名署押1 枚，均應
    依刑法第219 條之規定，宣告均沒收（即如附表第一所示之
    物）；偽刻之「丁○○」印章2 枚，雖未扣案，然不能證明
    業已滅失，亦同應依同法第219 條，宣告均沒收（即如附表
    第二所示之物。另扣案偽造「丁○○」身分證1 張、偽造「
    丁○○」健保卡1 張、偽造戶名「丁○○」之高雙郵局存簿
    1 本（局號：0000000 、帳號：0000000 號），及無法證明
    已滅失之未扣案偽造「劉文龍」身分證1 張，均係因犯罪所
    生之物，且屬被告乙○○所有，應依刑法第38條第3 項、第
    1 項第2 款之規定，宣告均沒收（即如附表第三所示之物）
    。
乙、被告丙○○被訴偽造特種文書罪，免訴；被訴行使偽造私文
    書罪，無罪部分。
一、公訴意旨（略以）：被告丙○○與被告乙○○共同基於偽造
    特種文書、行使偽造特種文書、偽造署押印文、行使偽造私
    文書及幫助詐欺之犯意聯絡，由乙○○於94年10月底某日，
    在桃園縣中壢市監理站門口，將其照片2 張交予丙○○，丙○○即於11月初某日，在台中市○○區○○街9 樓3 號2室
    居處，以上開乙○○之相片2 張及不詳方式取得之丁○○、
    劉文龍身分資料，偽造「丁○○」、「劉文龍」之國民身分
    證2 張，足生損害於丁○○、劉文龍及戶政機關對國民身分
    證管理之正確性。乙○○與丙○○為遂其犯行，旋於同年12
    月8 日，共同持上開偽造之「丁○○」國民身分證與不詳時
    、地偽造之丁○○印章，至高雙郵局，推由乙○○冒用「丁○○」名義申請開立存款帳戶，乙○○遂於郵政存簿儲金立
    帳申請書上偽填「丁○○」之年籍資料並偽簽「丁○○」之
    署名、偽蓋「丁○○」之印文，再連同偽造之證件提出於該
    郵局以行使，致高雙郵局行員陷於錯誤，而予開立局號：00
    00000 ，帳號：0000000 之郵局帳戶，並交付該帳戶存摺及
    提款卡予乙○○使用，足以生損害於丁○○及高雙郵局對帳
    戶管理之正確性。乙○○與丙○○，復於94年12月22日，共
    同持上開偽造之「丁○○」國民身分證及乙○○之照片，至
    中央健康保險局北區分局，推由乙○○冒用「丁○○」名義
    向不知情之中央健保局公務員申請健保卡，致該管公務員信
    以為真，而將上開不實事項登載於職掌上所管理之文件，並
    發予貼有乙○○照片之「丁○○」健保卡予乙○○，足生損
    害於丁○○及全民健康保險局對健保卡管理之正確性。丙○○旋於95年1 月4 日，帶同乙○○承前開犯意，再持上開偽
    造之丁○○文件、利用上開使公務員登載不實取得之健保卡
    及不詳時、地偽造之丁○○印章，以印章、郵局存款簿移失
    為由，由乙○○於郵政儲金儲戶申請變更帳戶事項申請書上
    偽填「丁○○」之年籍資料並偽簽「丁○○」之署名、偽蓋
    「丁○○」之印文，再連同偽造之證件提出於該郵局以行使
    ，申請變更印鑑及補發存款簿，致高雙郵局行員又陷於錯誤
    ，而變更「丁○○」之印鑑並補發存摺予乙○○，足以生損
    害於丁○○及高雙郵局對帳戶管理之正確性，乙○○旋將變
    更之印鑑及補發存款簿於不詳時、地交予丙○○，任由丙○○將之轉交某不詳詐欺集團成員使用，不詳詐欺集團成員即
    基於意圖為自己不法所有之犯意聯絡，由某不詳成員於95年
    1 月5 日中午12時21分許，以電話向黃嘉芊謊稱其現金卡遭
    到盜刷，需要依指示匯款至其指定帳戶內，黃嘉芊不疑有詐
    ，按其指示將新台幣（下同）10萬元匯入指定即「丁○○」
    前揭郵局帳戶，因認其涉犯偽造特種文書、行使偽造特種文
    書、偽造署押印文、行使偽造私文書及幫助詐欺等罪嫌。
二、訊據被告丙○○固坦承確在台中市○○區○○街9 樓3 號2
    室居處，以乙○○之相片2 張，及不詳方式取得之丁○○、
    劉文龍身分資料，偽造「丁○○」、「劉文龍」之國民身分
    證2 張，惟辯稱其偽造時間約於86年6 月間某日，而非起訴
    書所指94年10月間。另堅決否認公訴意旨所指稱其他與乙○○共同行使偽造特種文書、私文書等犯罪事實，辯稱（略以
    ）：偽造「丁○○」、「劉文龍」之國民身分證時，乙○○
    尚於獄中服刑，係乙○○於84年間，託其他出監獄友持書信
    前來找其，請其偽造完成後，將該等偽造身分證藏放於乙○○房間之相簿內，其約於86年6 月間偽造完成後，依指示藏
    放於乙○○之相簿，旋於87年2 月間入監服刑，而於94年7
    月間始假釋出監，其間未與乙○○提及關於上述偽造國民身
    分證之事，更不知乙○○有如起訴書所指行使之行為，嗣乙○○於95年1 月12日赴桃園縣政府警察局平鎮分局自首前，
    方以電話聯絡並告知，與「翁文正」共同因為乙○○欲辦理
    信用貸款，而持偽造之「丁○○」證件，另偽造健保卡行使
    、偽造郵局帳戶存摺，以及該帳戶恐遭「翁文正」用作詐欺
    使用等情，乙○○欲前往警局自首等情，始知悉乙○○持其
    偽造之證件行使等情，之前不知情亦未參與等語。經查：
　(一)被告丙○○與乙○○基於犯意聯絡共同偽造「丁○○」及「
  　劉文龍」國民身分證各1 張之部分，業據被告丙○○坦承不
    諱，扣案之署名「丁○○」之國民身分證貼有乙○○之相片
    且確屬偽造，有桃園縣政府警察局於95年2 月22日桃鑑字第
    0950008079號鑑驗通知書1紙在卷可稽（參見95年度偵字第
    3106號偵卷第119、120、121頁），復有貼有乙○○相片之
    「劉文龍」身分證影本1紙在卷供參，足認此部分被告任意
    性自白具真實性。
　(二)而被告丙○○就偽造特種文書犯行之行為時點，雖於警詢及
  　與警詢同日之第一次偵查中偵訊，均供稱係於94年9 月間等
    語。惟其於其後檢察官訊問時之偵訊筆錄，及本院準備程序
    、審判期日均改稱係約於86年6 月間即偽造等語，並對於警
    詢時何以供稱係於94年9 月間偽造之緣由解釋稱（略以）：
    於警詢時本即向警察供稱偽造時間為86年6 月間，但警察認
    為該時間距查獲時間隔太久，要其改稱係於94年9 月間偽造
    ，於第一次偵訊時是被警察要求需陳述一致等語。被告丙○○所辯解之偽造時間，經核除與乙○○於第二次偵訊以後至
    本院審判中之陳述相符外，且丙○○於偵查中即提出乙○○
    署名「友」，於4 月12日書寫之信件一紙，及偽造「丁○○
    」之國民身分證影本各1 紙，用以證明係乙○○於86年間即
    委請偽造該件證件，丙○○甚且提出於警詢時，被告二人均
    未供出另件偽造「劉文龍」國民身分證影本1 紙，並於審判
    中辯稱，當時一次偽造4 國民身分證件，其中偽造之2 件曾
    經判決確定，現餘「丁○○」、「劉文龍」之偽造國民身分
    證，均係於86年間即交由乙○○等語。
  (三)經偵查檢察官依職據以「劉文龍」國民身分證影本上之統一
    編號查詢金融帳戶開戶資料，其統一編號錯誤而經退回，有
    查詢系統查詢單1 件附偵查卷足證（參見偵查卷第118 、12
    4 頁），是足認丙○○所提出「劉文龍」之國民身分證影本
    ，確係偽造之國民身分證。乙○○於審判中證稱其於86年間
    如何委請出監之獄友帶信件予丙○○，以及請其代為偽造國
    民身分證，及藏放於相簿內等語，核與丙○○所述相符，並
    與丙○○所提出之上述信件內容亦符。偵查中乙○○亦坦承
    出監後，在相簿內收到丙○○留下的上述2 件偽造身分證，
    「劉文龍」的國民身分證並未使用過，且在87年間即撕掉，
    祇留下「張秋楠」這張等語（參見偵查卷第135 頁）。另觀
    丙○○所提出之該紙信件及2 紙影印偽造國民身分證之紙質
    及現狀，略顯陳舊，應非最近始書寫或影印，再輔以丙○○
    並無必要於偵查機關未發現之情下，竟自行提出另紙「劉文
    龍」國民身分證影本，而徒增自己犯罪情節之判斷等情，更
    令本院啟疑被告丙○○所辯，著有合理懷疑。惟查被告2 人
    對於丙○○偽造「張秋楠」國民身分證之時間，於警詢中一
    致供稱為94年9 月間，此與其後改稱之偽造時間為86年間，
    顯不一致，經檢察官聲請傳訊證人即當時製作被告等警詢筆
    錄之員警己○○、戊○○，對於被告等是否曾經供述偽造時
    間為86年間，而警察認為時間距查獲時間過久，不願相信其
    等供稱，始改稱為94年間偽造之情，雖均證稱（略以）：當
    時是其他同仁查獲2 人，時間經過太久印象模糊，不記得其
    2 人曾經供述係於86年間偽造等語，惟證人己○○仍證稱（
    略以）：丙○○、乙○○是有提到與其警詢筆錄記載內容不
    同版本之來源，惟其等所稱偽造時間及過程，我已忘記；而
    被告2 人於警詢時對於偽造問題有爭執，且2 人所述過程不
    一致，我們會再分別核對等語（參見本院卷96年12月4 日審
    判筆錄），而己○○亦不否認係先製作乙○○之筆錄，再依
    乙○○之供述查獲丙○○，並製作丙○○之筆錄等語。是足
    以合理懷疑被告2 人於警詢中確曾就偽造時間及過程，曾有
    與警詢筆錄所載內容不同之陳述，且對此並有爭執，足認被
    告2 人所辯，警詢中係受警員影響而改稱偽造時間一節，並
    非全然無據。相較前後陳述之情狀，應以被告2 人於審判中
    所改稱之86年6 間為偽造時間，較為可信，並本於「罪證有
    疑，利於被告」之原則，就被告丙○○偽造特種文書犯行之
    時間認定，應採較有利於被告之時點，即認其係於86年6 月
    間所為。
　(四)至檢察官尚起訴被告丙○○參與乙○○行使偽造國民身分證
  　、行使偽造私文書等部分。本院按犯罪事實應依證據認定之
  　，無證據不能認定犯罪事實，刑事訴訟法第154條第2項定有
    明文。次按被告未經審判證明有罪確定前，推定其為無罪，
    刑事訴訟法第154條第1項定有明文。刑事訴訟法第161條第1
    項亦規定，檢察官就被告犯罪事實，應負舉證責任，並指出
    證明之方法，是檢察官對於起訴之犯罪事實，應負提出證據
    及說服之實質舉證責任，倘其所提出之證據，不足為被告有
    罪之積極證據，或其指出證明之方法，無從說服法院以形成
    被告有罪之心證，基於無罪推定之原則，自應為被告無罪判
    決之諭知。最高法院92年臺上字第128 號著有判例可資參照
    經查被告丙○○辯稱其就乙○○涉犯偽造健保卡、偽造及行
    使私文書與幫助詐欺等罪嫌完全不知情亦未參與，係於95年
    1 月12日乙○○自首前方以電話告知其始之悉等情，訊據證
    人乙○○之證稱相符，另訊據查獲員警己○○結證稱（略以
    ）：印象中係乙○○通知丙○○到警局投案，2 人之警詢筆
    錄係平行詢問記載，故有從1 人陳述中得到資料，再詢問另
    1 人之情形，且丙○○將細節說的很清楚，似是乙○○事先
    有對丙○○說明等語（參見本院96年12月4 日審判筆錄）。
    是被告丙○○所辯，其係由乙○○自首前轉述其犯行方知偽
    造身分證件後之犯行一節，非無可能。而檢察官所質疑被告
    丙○○係於94年7 月21日出監，與起訴書上所指94年10月底
    某日之偽造證件犯罪時間，固亦合理，惟被告丙○○偽造「
    張秋楠」、「劉文龍」證件之時間，合理懷疑可信為86年6
    間，且於當時即藏放於乙○○家中，隨即丙○○即於87年間
    因另案入監服刑，直至94年7 月21日始出監，有臺灣高等法
    院被告前案紀錄表、入出監紀錄表各一件在卷可查，自難令
    丙○○對於乙○○相距長達8 年之久後之一連串行使該偽造
    證件之行為，負共同行使責任，檢察官既未能舉出其他積極
    證據，證明被告丙○○確有參與乙○○其後行使偽造證件之
    行為，是本院對於被告丙○○是否參與此部分犯行，仍有如
    上合理懷疑，而未達「無庸置疑」之程度，揆諸前述法律及
    判例所宣示無罪推定之意旨，自難認定被告丙○○此部分犯
    行。
三、按案件時效已完成者，應諭知免訴之判決。又按於中華民國
    94年1 月7 日刑法修正施行前，其追訴權或行刑權時效已進
    行而未完成者，比較修正前後之條文，適用最有利於行為人
    之規定。刑事訴訟法第302 條第2 款、刑法施行法第8 條之
    1 分別定有明文。查94年2 月2 日修正後刑法第80條第1項
    追訴權時效期間之規定，與修正前刑法第80條第1 項之規定
    相較，修正後刑法第80條第1 項所定時效期間較長，而對行
    為人較不利，自應以修正前刑法第80條第1 項規定較有利於
    行為人，是本案關於追效權時效應適用修正前刑法第80條第
    1 項規定。查被告丙○○係於86年6 月間，犯刑法第212 條
    偽造特種文書之罪，其法定刑為1 年以下有期徒刑、拘役或
    銀元300 元以下罰金。依修正前刑法80條第1 項第3 款規定
    ，其追訴權時效為5 年，另依修正前刑法第83條追訴權停止
    進行之時效，本件對於丙○○之追訴權時效，至遲於92年9
    月間即屆滿，司法警察機關於95年1 月間始調查丙○○本案
    犯行，自已罹於追訴權時效，就丙○○此部分犯行，應諭知
    免訴判決。而被告丙○○被訴與乙○○共同涉犯行使偽造私
    文書等犯嫌，既無證據證明此部分犯行，而公訴意旨認此部
    分犯行與本院認應為免訴諭知之偽造國民身分證特種文書犯
    行，既有牽連犯之裁判上一罪關係，雖就所涉行使偽造特種
    文書、使公務員登載不實、偽造署押、印文等部分，應不另
    為無罪之諭知，惟就從一重處斷之行使偽造私文書犯行部分
    ，仍應為無罪之諭知。
據上論斷，應依刑事訴訟法第299 條第1 項前段、第301 條第1
項、第302 條第2 款，刑法第2 條第1 項、修正前刑法第28條、
第56條，刑法第216 條、第212 條、第210 條、第214 條，修正
前刑法第55條、第47條、第62條前段，刑法第219 條、第38條第
1 項第3 款，刑法施行法第1 條之1 第1 項、第2 項前段，修正
前罰金罰鍰提高標準條例第2 條，中華民國96年罪犯減刑條例第
2 條第1 項第3 款、第7 條、第9 條，判決如主文。
本案經檢察官鍾雅蘭到庭執行職務
中　　華　　民　　國　　96　　年　　12　　月　　25　　日
　　　　　　　　　　臺灣桃園地方法院刑事第六庭
                　　　　審判長法　官  黃　梅　淑
                      　　　　法  官  黃　翊　哲
                      　　　　法  官  錢　建　榮
以上正本證明與原本無異。
如不服本判決，應於判決送達後10日內向本院提出上訴狀（應附
繕本），其未敘述上訴理由者，應於上訴期間屆滿後20日內補提
理由書狀於本院，上訴於臺灣高等法院。
　　　　　　　　　　　　　　　書記官　李  玉  華
中　　華　　民　　國　　97　　年　　1 　　月　　21　　日
【附表】
一、郵政存簿儲金立帳申請書上之「丁○○」簽名署押1枚、「
    丁○○」印文2枚；郵政儲金儲戶申請變更帳戶事項申請書
    上之「丁○○」簽名署押2 枚、「丁○○」印文2 枚，及為
    申請補發而提出於高雙郵局之偽造「丁○○」國民身分證影
    本及健保卡影本上之「丁○○」簽名署押1 枚。
二、偽刻之「丁○○」印章2枚。
三、扣案偽造「丁○○」身分證1張、偽造「丁○○」健保卡1張
    、偽造戶名「丁○○」之高雙郵局存簿1本（局號：0000000
    、帳號：0000000號），及未扣案之偽造「劉文龍」身分證1
    張。
附論罪科刑依據之法條：
中華民國刑法第212條
（偽造變造特種文書罪）
偽造、變造護照、旅券、免許證、特許證及關於品行、能力服務
或其他相類之證書、介紹書，足以生損害於公眾或他人者，處1
年以下有期徒刑、拘役或3 百元以下罰金。
中華民國刑法第210條
（偽造變造私文書罪）
偽造、變造私文書，足以生損害於公眾或他人者，處 5 年以下有
期徒刑。
中華民國刑法第214條
（使公務員登載不實罪）
明知為不實之事項，而使公務員登載於職務上所掌之公文書，足
以生損害於公眾或他人者，處3 年以下有期徒刑、拘役或5 百元
以下罰金。
中華民國刑法第216條
（行使偽造變造或登載不實之文書罪）
行使第 210 條至第 215 條之文書者，依偽造、變造文書或登載
不實事項或使登載不實事項之規定處斷。
